臺灣高等法院刑事判決
108年度上訴字第3722號
上  訴  人  
即  被  告  蔡麒鴻  




上列上訴人因詐欺案件，不服臺灣新北地方法院108年度審訴字
第1346號，中華民國108年9月26日第一審判決（起訴案號：臺灣
新北地方檢察署108年度偵字第15757號），提起上訴，本院判決
如下：
    主  文
上訴駁回。
    事  實
一、蔡麒鴻前因（1）施用毒品案件，經原法院以103年度簡字第
    3651號判處有期徒刑5月確定，復因竊盜案件，經原法院以1
    04年度審易字第24號判處有期徒刑7月，經本院以104年度上
    易字第953號判決駁回上訴而確定，上開2罪刑經本院以105
    年度聲字第331號裁定應執行有期徒刑11月確定；（2）再因
    施用毒品案件，經原法院以104年度簡字第2851號判處有期
    徒刑5月確定；（3）又因施用毒品案件，經原法院以105年
    度審簡字第320號判處有期徒刑6月確定，上開（1）、（2）
    、（3）刑經接續執行，於105年12月30日縮短刑期假釋出監
    ，嗣經撤銷假釋，現入監執行殘刑3月又6日，惟其中（1）
    、（2）刑已於105年10月19日執行完畢。
二、詎蔡麒鴻猶不知悔改，竟基於意圖為自己不法所有之犯意，
    於民國107年2月26日前某時許，在不詳地點，利用電腦設備
    以網際網路連結至網路遊戲星城online中，以遊戲角色暱稱
    「你在開什麼」，向不知情之蔡明浩購買價值新臺幣（下同
    ）8,000元之星城遊戲幣，並由蔡明浩透過「藍新金流股份
    有限公司」（下稱藍新公司）代收服務，提供一組繳費編號
    （NZ00000000000000）予蔡麒鴻。蔡麒鴻旋於107年2月26日
    某時許，於不詳地點，在社交網站臉書（FACEBOOK）之「全
    台二手中古機買賣交換專區」社團內，以暱稱「CHI HUNG」
    張貼欲販售二手iPhone6s64G金色手機1支之文字訊息。嗣詹
    凱傑於同日上網瀏覽該訊息，因而陷於錯誤，以臉書通訊軟
    體與蔡麒鴻聯繫，約定以8,000元之價格向蔡麒鴻購買前述
    二手手機1支，並依蔡麒鴻之指示，於同日21時53分許，至
    位於臺中市○○區○○路0段000號「7-11便利商店○○門市」內，
    以代碼繳費之方式，為蔡麒鴻支付蔡麒鴻向蔡明浩購買價值
    8,000元之星城遊戲幣（交易序號0000000F408097）。嗣詹
    凱傑於同年月28日前往超商領取貨品時，經店員告知仍須支
    付1萬1,830元，且無法與蔡麒鴻取得聯繫，始悉受騙。
三、案經詹凱傑訴由桃園市政府警察局中壢分局報告臺灣桃園地
    方檢察署陳請臺灣高等檢察署檢察長令轉臺灣新北地方檢察
    署檢察官偵查起訴。    
    理  由
壹、證據能力
   按被告以外之人於審判外之言詞或書面陳述，除法律有規定
   者外，不得作為證據，刑事訴訟法第159條第1項定有明文。
   又被告以外之人於審判外之陳述，雖不符合刑事訴訟法第159
   條之1至第159條之4之規定，但經當事人於審判程序同意作為
   證據，法院審酌該言詞陳述或書面陳述作成時之情況，認為
   適當者，亦得為證據，當事人、代理人或辯護人於法院調查
   證據時，知有第159條第1項不得為證據之情形，而未於言詞
   辯論終結前聲明異議者，視有前項之同意，刑事訴訟法第159
   條之5分別定有明文。本判決所引用之供述及非供述證據，檢
   察官、上訴人即被告蔡麒鴻（下稱被告）對證據能力均表示
   無意見（見本院卷第81頁），本院依證據排除法則審酌各該
   證據，亦無違背法定程序取得或其他不得作為證據之情形，
   認均有證據能力。
貳、實體部分
一、上揭犯罪事實，業據被告於警詢、偵查、原審準備程序與審
    理及本院審理時自白不諱（見108年度偵字第12527號卷第3
    頁背面、108年度偵字第15757號卷第9頁至第11頁、原審卷
    第90、126、131頁、本院卷第82頁），核與證人即告訴人詹
    凱傑、證人蔡明浩於警詢證述之情節相符（見108年度偵字
    第12527號偵卷第17頁至第20頁、第29頁、第30頁）。另有
    告訴人詹凱傑與被告透過臉書通訊軟體對話紀錄、7-11便利
    超商代收款專用繳款證明（顧客聯）及商品寄送照片共22張
    、藍新公司電子信件1份等資料在卷可稽（同前卷第22頁至
    第27頁、第32頁）。足見被告上開任意性之自白，核與事實
    相符，應堪採信。本件事證明確，被告之犯行均堪認定，應
    予依法論科。
二、論罪科刑
  ㈠被告在不特定多數人可得瀏覽之社交網站臉書（FACEBOOK）
    之「全台二手中古機買賣交換專區」社團內，刊登販售上開
    二手手機之不實訊息，吸引買家應買，以此方式對公眾散布
    而遂行詐欺取財之行為，經核係犯刑法第339條之4第1項第3
    款之以網際網路對公眾散布而詐欺取財罪。
  ㈡又被告前有如事實欄一所載之有期徒刑執行完畢紀錄，此有
    本院被告前案紀錄表在卷可查。被告於有期徒刑執行完畢後
    ，5年內故意再犯最重本刑為有期徒刑之本案，為累犯，從
    形式上而言，原應依刑法第47條第1 項規定加重其刑；但依
    司法院釋字第775 號解釋意旨，不分情節，一律加重累犯之
    最低本刑，有違憲法罪刑相當原則，於法律修正前，為避免
    上述罪刑不相當之情形，法院就該個案應依上開解釋意旨裁
    量是否加重最低本刑。經審酌本件構成累犯之前案（即竊盜
    、施用毒品等案件），與本件被告所犯以網際網路對公眾散
    布而詐欺取財罪犯行並非同類型案件，且被告為本件犯行亦
    非屬惡性重大之詐欺集團犯罪，難認被告有犯本罪之特別惡
    性或有何前案罪刑執行完畢後再犯之刑罰適應力薄弱之累犯
    立法意旨，而有加重最低本刑之必要，故參酌上開之情形，
    認本件不宜依刑法第47條第1 項之規定加重其法定最低本刑
    。惟法定最高本刑仍應依法加重，原判決漏未依法加重，因
    與本案判決不生影響，於此補充。
  ㈢按犯罪之情狀顯可憫恕，認科以最低度刑仍嫌過重者，得酌
    量減輕其刑，刑法第59條定有明文。考其立法理由，係以科
    刑時原即應依第57條規定審酌一切情狀，尤應注意該條各款
    所列事項，以為量刑標準，本條所謂「犯罪之情狀可憫恕」
    ，自係指裁判者審酌第57條各款所列事項以及其他一切與犯
    罪有關之情狀之結果，認其犯罪足堪憫恕者而言，即必於審
    酌一切之犯罪情狀，在客觀上顯然足以引起一般同情，認為
    縱予宣告法定最低刑度猶嫌過重者，始有其適用（最高法院
    38年台上字第16號、45年台上字第1165號、51年台上字第89
    9號判例意旨參照）。查被告所犯刑法第339條之4第1項第3
    款之罪，其法定最輕本刑為1年以上有期徒刑，刑度不可謂
    不重，然被告透過網際網路詐得之金額僅8,000元，數額非
    鉅，其犯罪情節顯較詐騙集團組織多數人、詳細分工、刻意
    隱匿真實身分，而利用網際網路向社會大眾廣泛散布詐欺訊
    息引人上當，獲取豐厚利益之情節為輕，縱科以最低度刑，
    仍屬情輕法重，是衡酌被告之犯罪情狀，在客觀上實足以使
    人感覺過苛而引起一般之同情，尚非無可憫恕之處，爰依刑
    法第59條規定酌予減輕其刑，並依同法第71條第1項規定先
    加後減之。
三、維持原判決之理由
    原審以被告上開犯行事證明確，援引刑法第339條之4第1項
    第3款、第47條第1項（原判決漏引）、第59條、刑法施行法
    第1條之1第1項等規定，並以行為人之責任為基礎，審酌被
    告正值青壯，不思以正途賺取所需，竟利用網際網路對告訴
    人施詐而獲得財物，實有不該，惟被告犯後終能坦承犯行並
    表達悔意，態度尚可，且已賠償告訴人所受損失，有原審辦
    理刑事案件電話紀錄查詢表1 份在卷可證（見原審卷第144
    頁），並參酌其素行、國中肄業之智識程度、未婚、無子女
    ，之前受雇汽車美容工作（見原審卷第133頁）及其犯罪之
    動機、目的、手段、詐得金錢多寡等一切情狀，量處有期徒
    刑6月。並敘明刑法第339條之4第1項第3 款之罪係最重本刑
    有期徒刑7年之罪，自無從依刑法第41條第1項之規定諭知易
    科罰金之折算標準；惟因被告所受宣告刑為6月之有期徒刑
    ，仍得依同條第3項規定易服社會勞動；另說明下列四、未
    扣案犯罪所得不予沒收之理由，經核其認事用法均無違誤，
    量刑亦屬允當。被告上訴意旨略以：伊於警詢、偵查中均坦
    承犯行，並全額賠償告訴人，且犯後深感悔悟，原判決量刑
    過重云云。惟按刑之量定，係實體法賦予法院得依職權裁量
    之事項，苟已以行為人之責任為基礎，審酌刑法第57條各款
    所列事項而未逾越法律所規定之範圍，或濫用其權限，即不
    得任意指摘為違法。本件原審已說明不依累犯加重其刑，而
    依刑法第59條規定酌減其刑後，以行為人之責任為基礎，審
    酌上述一切情狀等而量處有期徒刑6月，已屬最低度刑，此
    乃事實審法院職權之適法行使，並未逾越法律所規定之範圍
    ，或濫用其權限。本件被告之上訴，為無理由，應予駁回。
四、沒收
    本件被告詐騙告訴人之犯罪所得8,000元，雖未扣案，惟被
    告業已全數賠償告訴人，此有電話紀錄查詢表1份在卷可佐
    （原審卷第144頁）。是認如於本案仍諭知沒收被告上揭犯
    罪所得，將使被告承受過度之不利益，顯屬過苛，爰依刑法
    第38條之2第2項之規定，不予宣告沒收。
據上論斷，應依刑事訴訟法第368條，判決如主文。
本案經檢察官李叔芬到庭執行職務。
中    華    民    國    109   年    2     月    25    日
                  刑事第二十庭審判長法  官  王復生
                                    法  官  遲中慧
                                    法  官  陳春秋
以上正本證明與原本無異。
如不服本判決，應於收受送達後20日內向本院提出上訴書狀，其
未敘述上訴之理由者並得於提起上訴後20日內向本院補提理由書
（均須按他造當事人之人數附繕本）「切勿逕送上級法院」。
                                    書記官  周彧亘  
中    華    民    國    109   年    2     月    27    日
附錄：本案論罪科刑法條全文
中華民國刑法第339條之4
犯第339條詐欺罪而有下列情形之一者，處1年以上7年以下有期
徒刑，得併科1百萬元以下罰金：
一、冒用政府機關或公務員名義犯之。
二、三人以上共同犯之。
三、以廣播電視、電子通訊、網際網路或其他媒體等傳播工具，
對公眾散布而犯之。
前項之未遂犯罰之。